臺灣彰化地方法院刑事判決　　　　　　　96年度訴字第1852號
公　訴　人　臺灣彰化地方法院檢察署檢察官
被　　　告　甲○○
上列被告因違反稅捐稽徵法等案件，經檢察官聲請簡易判決處刑
（九十六年度偵字第七五二八號），本院北斗簡易庭認不宜以簡
易判決處刑，簽移由本院刑事庭改依通常程序審理（九十六年度
斗簡字第四八四號），本院依簡式審判程序判決如下：
    主  文
甲○○行使從事業務之人，明知為不實之事項，而登載於其業務
上作成之文書，足以生損害於公眾及他人，處有期徒刑肆月，減
為有期徒刑貳月，如易科罰金，以銀元佰元即新臺幣玖佰元折
算壹日；又公司負責人為納稅義務人，以不正當方法逃漏稅捐，
處有期徒刑肆月，減為有期徒刑貳月，如易科罰金，以銀元佰
元即新臺幣玖佰元折算壹日。應執行有期徒刑肆月，如易科罰金
，以銀元佰元即新臺幣玖佰元折算壹日。
    事  實
一、甲○○係址設彰化縣北斗鎮○○里○○路五一三號納稅義務
    人和佶營造工程有限公司（下稱和佶公司）之負責人，並以
    製作員工各類所得扣繳暨免扣繳憑單為其附隨業務，為從事
    業務之人。其明知乙○○於民國九十三年一月至十二月間，
    並未在和佶公司任職支薪，依法不得申報薪資支出，竟基於
    行使業務上登載不實文書及使和佶公司逃漏稅捐之犯意，將
    乙○○之身分資料交予不知情之詮信會計事務所人員，委託
    指示詮信會計事務所人員製作和佶公司九十三年度各類所得
    扣繳暨免扣繳憑單，虛載乙○○於九十三年度向和佶公司領
    取新臺幣（下同）四十二萬五千元薪資，並據以作成九十三
    年度該公司營利事業所得稅結算申報書，併持向財政部臺灣
    省中區國稅局北斗稽徵所（聲請簡易判處刑書誤載為彰化縣
    分局）申報和佶公司九十三年度營利事業所得稅而行使之，
    即以使和佶公司之營業成本增加、營利所得減少之不正當方
    法，逃漏和佶公司依法應繳納之該年度營利事業所得稅稅額
    十萬零六千二百五十元，足以生損害於乙○○及稅捐機關核
    課稅捐之正確性。
二、案經乙○○訴由臺灣彰化地方法院檢察署檢察官偵查後聲請
    簡易判決處刑。
    理  由
一、按除被告所犯為死刑、無期徒刑、最輕本刑為三年以上有期
    徒刑之罪或高等法院管轄第一審案件者外，於刑事訴訟法第
    二百七十三條第一項程序進行中，被告先就被訴事實為有罪
    之陳述時，審判長得告知被告簡式審判程序之旨，並聽取當
    事人、代理人、辯護人及輔佐人之意見後，裁定進行簡式審
    判程序；除簡式審判程序、簡易程序及第三百七十六條第一
    款、第二款所列之罪之案件外，第一審應行合議審判；刑事
    訴訟法第二百七十三條之一第一項、第二百八十四條之一分
    別定有明文。本件被告甲○○所犯係死刑、無期徒刑、最輕
    本刑為三年以上有期徒刑或高等法院管轄第一審案件以外之
    罪，且於本院行準備程序時就被訴事實為有罪之陳述，經受
    命法官告知簡式審判程序之旨，並聽取公訴人、被告之意見
    後，本院合議庭認無不得或不宜改依簡式審判程序進行之處
    ，經評議結果，裁定改由受命法官獨任行簡式審判程序，合
    先敘明。
二、上開事實，業據被告甲○○於偵訊、本院審理時，坦承不諱
    ，核與證人即告訴人乙○○於偵訊時，證述之情節相符，並
    有和佶公司營利事業基本資料、財政部臺灣省中區國稅局北
    斗稽徵所九十六年十一月二十日中區國稅北斗一字第○九六
    ○○一九六五八號函及隨函檢附之乙○○薪資明細、和佶公
    司九十三年度營利事業所得稅結算申報書、資產負債表、營
    業成本明細表、九十三年度營利事業所得稅結算申報核定通
    知書、各類所得扣繳暨免扣繳憑單各一份在卷可稽，足徵被
    告自白確與事實相符。本件事證明確，被告行使業務上登載
    不實文書、公司負責人為納稅義務人以不正當方法逃漏稅捐
    之犯行，均堪認定。
三、論罪科刑理由：
  (一)按營利事業填製扣繳憑單暨免扣繳憑單，係附隨公司業務而
    製作，屬業務上所掌之文書，且為公司負責人繼續反覆執行
    之事務，被告係和佶公司之負責人，自為從事此項業務之人
    。至於員工薪資扣繳暨免扣繳憑單，係證明全年度支付員工
    薪資及代為扣繳綜合所得稅之情形，而為徵繳雙方課徵與申
    報綜合所得稅之依據，但既非為造具記帳憑證所根據之憑證
    ，尚難認係屬商業會計法所規定之原始憑證，僅屬從事業務
    之人於業務上製作之文書（最高法院九十二年臺上字第一六
    二四號判決意旨參照）。另營利事業所得稅申報書係所得稅
    法規定課以納稅義務人，就其上一年度所得總額，向該管稅
    捐稽徵機關，提出申報之一種義務，以為課稅稽徵之依據，
    性質非業務上登載之文書（最高法院七十二年度臺上字第五
    四五三號判決意旨參照）。從而，被告甲○○虛列乙○○九
    十三年度之薪資所得而製作各類所得扣繳暨免扣繳憑單後，
    復據以作成同年度該公司營利事業所得稅結算申報書而持向
    稅捐機關申報稅捐，並行使上開業務上登載不實文書，藉以
    逃漏公司依法應繳納之營利事業所得稅，核其所為，係犯刑
    法第二百十六條、第二百十五條之行使業務上登載不實文書
    罪，及違反稅捐稽徵法第四十七條第一款、第四十一條之公
    司負責人為納稅義務人以不正當方法逃漏稅捐罪。又起訴書
    雖漏未援引刑法第二百十六條、第二百十五條行使業務上登
    載不實文書罪（此部分業經本院於審理時諭知）之法條，然
    起訴書事實欄既已載明此部分事實，應認此部分業經起訴，
    本院自得併予審理。
  (二)又刑法、罰金罰鍰提高標準條例、刑法施行法先後於九十四
    年二月二日、九十五年五月十七日、同年六月十四日修正公
    布，並均於九十五年七月一日施行，本件被告行為後法律既
    有變更，是關於本案應適用之新舊法，茲比較如下：
  1.刑法第二條第一項規定，係規範行為後法律變更所生新舊法
    律比較適用之準據法，於九十五年七月一日刑法施行後，應
    適用刑法第二條第一項之規定，為「從舊從輕」之比較（最
    高法院九十五年度第八次刑事庭會議決議第一點第一項參照
    ）。
  2.刑法第三十三條第五款關於罰金刑之規定，由「罰金：一元
    以上」修正為「罰金：新臺幣一千元以上，以百元計算之」
    ，應依刑法第二條第一項規定，適用最有利於行為人之法律
    （最高法院九十五年度第八次刑事庭會議決議參照）。刑法
    第二百十六條、第二百十五條行使業務上登載不實文書罪關
    於「或五百元以下罰金」之罰金刑部分，經比較新、舊法結
    果，應以被告行為時之法律即修正前第三十三條第五款規定
    ，最有利於被告。
  3.刑法施行法第一條之一增訂施行前，依罰金罰鍰提高標準條
    例第一條前段、現行法規所定貨幣單位折算新臺幣條例第二
    條規定，刑法第二百十六條、第二百十五條行使業務上登載
    不實文書罪關於「或五百元以下罰金」之罰金刑部分，應提
    高折算為「或新臺幣一萬五千元以下罰金」。刑法施行法修
    正增訂第一條之一規定：「中華民國九十四年一月七日刑法
    修正施行後，刑法分則編所定罰金之貨幣單位為新臺幣。九
    十四年一月七日刑法修正時，刑法分則編未修正之條文定有
    罰金者，自九十四年一月七日刑法修正施行後，就其所定數
    額提高為三十倍。但七十二年六月二十六日至九十四年一月
    七日新增或修正之條文，就其所定數額提高為三倍。」依增
    訂條文提高並改為新臺幣後，刑法第二百十六條、第二百十
    五條行使業務上登載不實文書罪關於「或五百元以下罰金」
    之罰金刑部分，亦同為「或新臺幣一萬五千元以下罰金」，
    經比較新、舊法後，結果並無不同。
  4.比較時應就罪刑有關之共犯、未遂犯、想像競合犯、牽連犯
    、連續犯、結合犯，以及累犯加重、自首減輕暨其他法定加
    減原因（如身分加減）與加減例等一切情形，綜其全部罪刑
    之結果而為比較（最高法院九十五年度第八次刑事庭會議決
    議第一點第四項參照）。經綜合比較新、舊法之結果，以被
    告行為時之舊法較有利於被告，依刑法第二條第一項前段規
    定，本案自應適用被告行為時之法律即修正前刑法第三十三
    條第五款，罰金罰鍰提高標準條例第一條前段之規定。
  (三)被告利用不知情之詮信會計事務所人員製作不實之扣繳暨免
    扣繳憑單，並提出於稅捐機關申報稅捐，為間接正犯。被告
    明知不實之事項，登載於其業務上做成文書之行為後，進而
    行使，其文書登載不實之低度行為應為行使之高度行為所吸
    收，不另論罪。稅捐稽徵法第四十七條之規定，係將納稅義
    務人之公司責任，於其應處徒刑範圍，轉嫁於公司負責人，
    其犯罪主體為公司，受罰之公司負責人乃屬「代罰」之性質
    ，其本身並非逃漏稅捐之納稅義務人，亦即非犯罪之主體，
    此部分行為與公司負責人之其他犯罪行為之間，自無方法或
    結果之牽連關係（最高法院九十二年臺上字第四○二五號判
    決意旨可參），故被告所犯刑法第二百十六條、第二百十五
    條之行使業務上登載不實文書罪部分，與稅捐稽徵法第四十
    七條第一款、第四十一條之公司負責人為納稅義務人以不正
    當方法逃漏稅捐罪之間，並無方法或結果之牽連關係，而係
    犯意各別，行為互異，應予分論併罰。爰審酌被告為圖減少
    公司稅捐支出，以虛報薪資之方式，逃漏稅捐，不僅造成告
    訴人之損害，亦損及稅捐機關核課稅款之正確性，另考量其
    並無前科，素行尚佳，逃漏稅捐金額不高，暨犯罪後坦承犯
    行，態度尚屬良好等一切情狀，分別量處如主文所示之刑。
  (四)中華民國九十六年罪犯減刑條例業於九十六年七月四日公布
    ，並於同年十六日施行，依該條例第二條規定，犯罪在九十
    六年四月二十四日以前者，除本條例另有規定外，應予以減
    刑，本件被告之犯罪時間在九十三年間，且被告所犯刑法第
    二百十六條、第二百十五條之行使業務上登載不實文書罪，
    及稅捐稽徵法第四十七條第一款、第四十一條之公司負責人
    為納稅義務人以不正當方法逃漏稅捐罪，均非屬該條例第三
    條所列不予減刑之罪，爰依中華民國九十六年罪犯減刑條例
    第二條第一項第三款、第七條、第九條、第十條第一項規定
    ，各減其宣告刑二分之一，且均諭知易科罰金之折算標準，
    並定其應執行之刑，及諭知易科罰金之折算標準。
  (五)被告行為後，刑法關於易科罰金之折算標準、數罪併罰之定
    應執行刑等事項，亦於九十四年二月二日修正公布，並於九
    十五年七月一日施行，參酌前揭最高法院九十五年度第八次
    刑事庭會議決議第一點第四項，並未敘及易刑處分或數罪併
    罰之定應執行刑等事項，應與罪刑有關之共犯、未遂犯、想
    像競合犯、牽連犯、連續犯、結合犯，以及累犯加重、自首
    減輕暨其他法定加減原因（如身分加減）與加減例等一切情
    形，綜合而為比較，依明示其一排除其餘之法理，易刑處分
    、數罪併罰之定應執行刑等事項，自不在此綜合比較之範圍
    ，此部分於新法施行後，應各自依新法第二條第一項規定，
    適用最有利於行為人之法律（最高法院九十五年度第八次刑
    事庭會議決議第三點第二項、第五點第一項參照）。茲分述
    如下：
  1.修正前刑法第四十一條第一項前段關於易科罰金折算標準之
    規定，由「犯最重本刑為五年以下有期徒刑以下之刑之罪，
    而受六個月以下有期徒刑或拘役之宣告，因身體、教育、職
    業、家庭之關係或其他正當事由，執行顯有困難者，得以一
    元以上三元以下折算一日，易科罰金。」修正為「犯最重本
    刑為五年以下有期徒刑以下之刑之罪，而受六個月以下有期
    徒刑或拘役之宣告者，得以新臺幣一千元、二千元或三千元
    折算一日，易科罰金。」應依刑法第二條第一項規定，適用
    最有利於行為人之法律（最高法院九十五年度第八次刑事庭
    會議決議第三點第二項參照）。修正前刑法第四十一條第一
    項前段之易科罰金折算標準，依修正刪除前之罰金罰鍰提高
    標準條例第二條規定，應就其原定數額提高為一百倍折算一
    日，並依現行法規所定貨幣單位折算新臺幣條例第二條規定
    ，以新臺幣元之三倍折算之，亦即，修正前刑法第四十一條
    第一項前段之易科罰金折算標準，應以銀元三百元即新臺幣
    九百元折算為一日，經比較新、舊法結果，應以被告行為時
    之法律舊法較有利於被告，依刑法第二條第一項前段規定，
    本案自應適用被告行為時之法律即修正前刑法第四十一條第
    一項前段，修正前罰金罰鍰提高標準條例第二條規定，併諭
    知易科罰金之折算標準。
  2.刑法第四十一條第二項關於定應執行刑得易科罰金之規定由
    「併合處罰之數罪，均有前項情形，其應執行之刑逾六月者
    ，亦同。」修正為「前項規定於數罪併罰，其應執行之刑未
    逾六月者，亦適用之。」然依刑法施行法第三條之一第三項
    規定「於九十四年一月七日刑法修正施行前犯併合處罰數罪
    中之一罪，且該數罪均符合第四十一條第一項得易科罰金之
    規定者，適用九十年一月四日修正之刑法第四十一條第二項
    規定。」本件被告所犯之二罪，均係於九十五年七月一日新
    法施行前所犯，自應適用修正前刑法第四十一條第二項規定
    。
  3.修正前刑法第五十一條第五款關於定應執行刑之規定，由「
    宣告多數有期徒刑者，於各刑中之最長期以上，各刑合併之
    刑期以下，定其刑期。但不得逾二十年。」修正為「宣告多
    數有期徒刑者，於各刑中之最長期以上，各刑合併之刑期以
    下，定其刑期。但不得逾三十年。」經比較新、舊法結果，
    本案二有期徒刑之定應執行刑部分，被告行為後之新法並未
    較有利於被告，依刑法第二條第一項前段規定，此部分自應
    適用被告行為時之法律即修正前刑法第五十一條第五款規定
    ，定其應執行之刑。
據上論斷，應依刑事訴訟法第二百七十三條之一第一項、第二百
九十九條第一項前段，稅捐稽徵法第四十七條第一款、第四十一
條，刑法第二條第一項前段、第十一條前段、第二百十六條、第
二百十五條，修正前刑法第四十一條第一項前段、第二項、第五
十一條第五款，罰金罰鍰提高標準條例第一條前段，修正前罰金
罰鍰提高標準條例第二條，中華民國九十六年罪犯減刑條例第二
條第一項第三款、第七條、第九條、第十條第一項，判決如主文
。
本案經檢察官蔡曉崙到庭執行職務。
中　　華　　民　　國　　96　　年　　12　　月　　31　　日
　                刑事第六庭          法  官  鄭舜元
以上正本證明與原本無異。
如不服本判決，應於判決送達後10日內，向本院提出上訴書狀，
上訴書狀應「敘述具體上訴理由」，並按他造當事人之人數附繕
本。「切勿逕送上級法院」。
告訴人或被害人對於判決如有不服具備理由請求檢察官上訴者，
其上訴期間之計算係以檢察官收受判決正本之日期為準。
中　　華　　民　　國　　96　　年　　12　　月　　31　　日
                                      書記官  呂雅惠
附錄：論罪科刑法條
中華民國刑法第215條
從事業務之人，明知為不實之事項，而登載於其業務上作成之文
書，足以生損害於公眾或他人者，處3年以下有期徒刑、拘役或5
百元以下罰金。
中華民國刑法第216條
行使第210條至第215條之文書者，依偽造、變造文書或登載不實
事項或使登載不實事項之規定處斷。
稅捐稽徵法第41條
納稅義務人以詐術或其他不正當方法逃漏稅捐者，處5年以下有
期徒刑、拘役或科或併科新台幣6萬元以下罰金。
稅捐稽徵法第47條
本法關於納稅義務人、扣繳義務人及代徵人應處徒刑之規定，於
左列之人適用之：
一  公司法規定之公司負責人。
二  民法或其他法律規定對外代表法人之董事或理事。
三  商業登記法規定之商業負責人。
四  其他非法人團體之代表人或管理人。
